臺灣臺中地方法院民事判決　　　　　　　 94年度婚字第574號
原　　　告　乙○○
訴訟代理人　熊賢祺律師
複　代理人　王慶國
被　　　告　甲○○
訴訟代理人　黃秀惠律師
複　代理人　徐永城律師
上列當事人間請求離婚事件，本院於民國94年10月12日言詞辯論
終結，判決如下：
    主      文
原告之訴駁回。
訴訟費用由原告負擔。
    事實及理由
一、原告主張：
（一）兩造於民國87年10月2日結婚，約定以原告位於台中市○
      區○○路20號2樓24號之住所為共同生活之所在，並育有
      一子徐榆翔，詎婚後被告即離家出走，兩造長期處分居狀
      態，一見面就吵架，迄今已近7年。被告至大陸從事詐騙
      集團工作，經常與詐騙集團聯絡，已有很長一段時間。被
      告動輒每日以一百多通無來電顯示之電話騷擾原告及原告
      工作之公司，原告一接聽，被告就不作聲，令原告困擾不
      已。被告並曾揚言帶小孩自殺。是兩造婚後長期分居，雙
      方彷如個自獨立生活之個體，彼此誠摰互信之感情基礎已
      不復存在，雙方共同生活之婚姻目的已不能達成，兩造婚
      姻已係名存實亡，難期完滿永續，顯有難以維持婚姻之重
      大事由，且非可歸責於原告，爰依民法第1052條第2項之
      規定，請求判決准兩造離婚等語。並聲明：請准原告與被
      告離婚。
（二）對被告抗辯之陳述：原告身為獨子，與母親母子情深，母
      親多年原告來回奔波地悉心照料及陪同就醫，被告在台中
      卻不願就近照顧婆婆，甚至曾叫婆婆早點死一死，且不願
      與婆同住，直吵著要離婚。被告年輕力壯，竟仍向年邁之
      婆婆索取生活費用，婆婆生病開銷加重，被告不願照料，
      將婆婆丟給菲傭，自行赴大陸從事詐騙集團，尚且要求原
      告配合瞞騙所有親戚，謂其在澎湖賣衣服，否則即與原告
      離婚，導致親戚誤解。然原告母親早已知道兩造不合，始
      會寫下被告提出之遺言；被告提出之相片係為了讓母親寬
      心而故意拍攝，實則原告母親私下由衷表示同意兩造離婚
      ，並希望小孩留在原告身邊。原告母親過世後，被告即將
      原告之南和路住處出租，收取租金花用。
二、被告則以：兩造於87年10月2日結婚，當時原告在德記洋行
    澎湖代表處工作，被告抱著嫁雞隨雞之心態，即跟隨原告遷
    至澎湖居住，直到88年2月間因長子預產期將至，始返回台
    中市○○路家中與婆婆同住。嗣於88年3月16日，長子出生
    ，初始亦由婆婆幫忙照料做月子約半個月，惟因婆婆白天上
    班、晚上又要照顧被告及稚子，被告恐其太過勞累，徵得原
    告同意而回娘家做月子，於做完月子後，即返回南和路住處
    。原告婚後從未支付被告生活費，被告及長子之生活費皆由
    婆婆接濟，被告不忍讓婆婆獨自支撐此重擔，決定再度就業
    ，因被告婚前擔任美容師，當時適巧被告先前之客戶欲在大
    陸開設美容沙龍，遂邀請被告擔任店長，因薪水優渥，於徵
    得原告同意後，被告於88年底欣然前往，並將每月之底薪交
    由原告支付家用。被告赴大陸工作期間，原告任職之公司欲
    將其調回高雄工作，然原告不知何故竟辭去工作。原告辭職
    後，被告與婆婆希望原告返回台中工作，以便與家人團聚並
    就近照顧婆婆、被告及幼子，然原告非但不願返回台中，反
    而要求婆婆提供資金幫助其在澎湖開設酒吧，此後原告之健
    保費即由被告負擔。嗣於89年間，被告返台至原告澎湖酒吧
    幫忙，期間原告時於凌晨下班後丟下被告一人，自己與友人
    另覓場所飲酒作樂，並經常與其經營之酒吧內之女客人狀甚
    親密，甚且要求被告不得透露係原告配偶之身分，兩造因此
    發生爭吵，原告曾於酒後動手掌摑被告，被告傷心之餘，只
    好返回台中南和路家中與婆婆居住，而原告仍會每月返家探
    視及陪伴家人，偶而還會共同出遊，於長子滿2歲時，一家
    三口尚且拍攝甜密之沙龍照。其後因原告店內營運狀況未改
    善，仍無法給付全家生活費用，被告只得再赴大陸從事美容
    工作，期間被告因思念家人及工戶壓力過重，曾向原告表示
    不想留在大陸，原告竟回稱「妳不工作要吃什麼？」。嗣於
    90年間，婆婆罹患肺癌，被告聞訊，隨即辭掉工作，立刻返
    台照顧婆婆，此時原告依舊無法給付生活費，被告不忍婆婆
    生病開銷加重卻還須支付被告及子孩之生活費，遂再度出外
    工作，分擔家計，改請菲傭照顧婆婆，幼子則交予娘家照顧
    ，期間原告店中發生財務危機，惟原告仍不願結束營返回台
    中，依然央求婆婆提供資金讓其度過危機。又原告自從在澎
    湖開店後，即未曾返家過年，於92年2月農曆春節，因婆婆
    病情已不樂觀，被告一再要求原告回台中陪伴婆婆吃團圓飯
    ，以免遺憾，惟原告仍未返家過年。嗣後婆婆於92年3月13
    日過世，原告隨即出示離婚協議書，要求被告簽名，因屢次
    遭被告拒絕，原告竟揚言在法庭上見，一定會想盡辦法逼被
    告解決。92年9月下旬，因小孩生病，被告打電話至原告店
    中，接電話之店員因不知被告身份，向被告表示原告與另一
    店員瑞蓮（音譯）一同赴香港遊玩，約一週始會回來，數日
    後，被告再次去電找「張瑞蓮」該人，店員答稱：因張女係
    老板娘，故未每天上班，被告為此質問原告，原告知悉其感
    情出軌事件曝光後，竟惱羞成怒，態度日趨惡劣，此後索性
    對被告及小孩不加聞問，雖經親友規勸，仍相應不理，於其
    接到被告電話時，故意將電話放置一旁，繼續和酒友嬉鬧、
    划拳，甚或直接掛掉電話。再者，於婆婆過世後，因小孩就
    讀幼稚園，被告又須工作，不得已於92年7月間搬回娘家，
    並於徵得原告同意後，將南和路住所出租，以貼補家用，惟
    被告之戶籍仍設在南和路，後因小孩學籍問題，被告為了選
    擇好學區，方於94年5月17日將戶籍遷至台中市○○路○段。
    原告縱有上開諸多不是，惟婆婆生前一再交待好好維繫家庭
    ，是被告衷心期盼原告回頭與家人團圓，且被告對兩造婚姻
    並無難以維持之可歸責重大事由，原告於無任何具體事證下
    ，逕依民法第1052條第2項規定請求離婚，顯無理由等語，
    資為抗辯。並聲明：如主文所示。
三、兩造於87年10月2日結婚，現婚姻關係存續中，並育有一子
    徐榆翔（88年3月16日生）之事實，為兩造所不爭執，復有
    戶籍謄本在卷可稽，此部分之事實自堪認定。
四、本件原告主張兩造間有難以維持婚姻之重大事由而請求離婚
    ，被告則否認有原告所指惡意遺棄之事由，並認兩造婚姻之
    破綻應係可歸責於原告等語為辯。是本件所應審究者為：兩
    造之婚姻是否存有難以維持婚姻之重大事由？如確已存有難
    以維持之重大事由，此重大事由應由何人負責？茲分述如次
    ：
（一）按當事人主張有利於己之事實者，就其事實有舉證之責任
      ，民事訴訟法第277條定有明文。又按民法第1052條第2項
      所稱「有前項以外之重大事由，難以維持婚姻者」，乃抽
      象的、概括的離婚事由，係民法親屬編於74年修正時，為
      因應實際需要，參酌各國立法例，導入破綻主義思想所增
      設。但其事由應由夫妻之一方負責者，僅他方得請求離婚
      ，是其所採者為消極破綻主義精神，而非積極破綻主義。
      關於是否為難以維持婚姻之重大事由，其判斷標準為婚姻
      是否已生破綻而無回復之希望。而婚姻是否已生破綻而無
      回復之希望，則應依客觀的標準，即難以維持婚姻之事實
      ，是否已達於倘處於同一境況，任何人均將喪失維持婚姻
      意欲之程度而定。至於同條但書所規定「難以維持婚姻之
      重大事由應由夫妻之一方負責者，僅他方得請求離婚」，
      乃因如肯定有責配偶之離婚請求，無異承認恣意離婚，破
      壞婚姻秩序，且有背於道義，尤其違反自己清白（clean
      hands）之法理，有欠公允，同時亦與國民之法感情及倫
      理觀念不合，因而採消極破綻主義。然若夫妻雙方均為有
      責時，則應衡量比較雙方之有責程度，而許責任較輕之一
      方向應負主要責任之他方請求離婚，以符合公平（最高法
      院91年臺上字第2023號判決意旨參照）。至婚姻是否已生
      破綻而無回復之希望，應斟酌破壞夫妻共同生活之具體情
      事，是否客觀上達於動搖夫妻之共同生活，而喪失維持婚
      姻之意欲為斷。換言之，在當事人所主張難以維持婚姻之
      事實，在客觀上是否已達於倘處於同一境況，任何人均將
      喪失維持婚姻意欲之程度以決之。
（二）經查：
　１、原告主張婚後被告即離家出走，兩造長期處分居狀態，一
      見面就吵架，及原告母親患病，多由原告奔波照顧部分，
      固據原告之朋友即證人蔡世玟到庭證稱：「我是原告的朋
      友，我們認識大約6年了，在台中認識的時候是點頭之交
      ，我也是後來到澎湖去發展的，我後來在5年多前在澎湖
      遇到原告才和原告比較熟識，那時候原告已經開了一間小
      酒吧，我常常去原告的酒吧喝酒，原告還蠻常回去臺灣，
      我還會幫忙他看店，剛開始那一年的時候，在澎湖有看過
      他太太一、兩次，但後來就沒有見過，我在3月到10月會
      在澎湖帶團，其他時間留在臺灣的旅行社，我在臺灣沒有
      看過被告，甚至去原告家的時候也沒有看過被告，只有看
      到菲傭在照顧原告的媽媽。原告媽媽在生病的時候，原告
      比較常常回臺灣，我有聽他提起過他太太想要跟他離婚，
      不想照顧原告的媽媽。」「原告都是壹個人回臺灣，至於
      到哪裡我不清楚。我去過原告家裡一、兩次，不會超過三
      次。」等語（見本院94年6月15日言詞辯論筆錄）。惟證
      人即原告亡母陳秀珍之雇主蕭錦潭到庭證述：「原告的媽
      媽在我那邊工作20幾年了，大概在90年的時候檢查出得肺
      癌，她在台北檢查的時候是先住在她妹妹家，又住在她弟
      弟家，比較穩定之後就她就住回台中，幾乎每個禮拜都到
      台北做化療。在台北的時候被告跟原告的媽媽一起住在原
      告舅舅的家，回到台中以後她們也有住在一起，後來有一
      段時間是請外勞照顧，在台北的病房我曾經看過被告陪著
      ，原告在他媽媽病重的時候通知他，都會回來看媽媽，但
      我的印象是比起原告來說，被告比較常常照顧媽媽，我也
      曾經勸過原告可否把事業收起來，照顧媽媽，畢竟癌症的
      存活大概只有3年。因為原告的媽媽罹患癌症，所以原告
      的舅舅在91年的除夕夜特地定在晶華酒店吃年夜飯，那天
      被告有在場，但是原告因為工作繁忙所以沒有出席。我曾
      經看過好幾次被告陪同原告媽媽到醫院拿藥後，順道來我
      的店裡看看，還有拿一些他貴重的東西。就我觀察被告與
      原告媽媽相處的情形，我覺得像被告這樣的媳婦，在現今
      的標準來說是不錯。」等語（見本院94年9月19日言詞辯
      論筆錄）。徵之證人蔡世玟雖係原告之友人，惟對於原告
      返台時之動向並不清楚，且僅到過原告家中一、二次，對
      於兩造間之生活情況自未能窺得其全貌，其所見者僅為兩
      造日常相處之一小部分；再者，關於兩造感情不睦之情，
      亦係其聽聞原告之轉述，非其所親自見聞知悉，是其所為
      證詞尚難執為不利被告之判斷。而證人蕭錦潭既原告母親
      長達二十餘年之雇主，對於原告家中之狀況，自較證人蔡
      世玟知之甚詳。原告於起訴狀自陳兩造婚後約定以原告位
      於台中市○區○○路20號2樓24號之住所為共同生活之所
      在；又兩造婚後幾個月被告和原告母親同住台中，其住澎
      湖等語（見本院94年6月15日言詞辯筆錄），而前開南和
      路住處復亦為原告母親陳秀珍生前之戶籍所在地，而被告
      之戶籍直至94年5月間始自兩造共同住所即台中市○區○
      ○路20號2樓24號遷出，反而原告之戶籍於90年11月8日即
      已自上開住所遷至澎湖，而原告母親患病期間，原告固有
      回台探視、關心，惟依證人蕭錦潭之證詞，可知被告付出
      之心力更多，並經常陪伴在原告母親身旁，與之同住，甚
      且於原告母親過世前之最後一次春節團圓飯，原告竟以工
      作繁忙為由，而未返家與其母親相聚，故原告主張兩造婚
      後被告即離家出走，被告不願照顧其母，甚至希望其母早
      死，亦不願與其母同住云云，即無可採。
　２、原告主張被告婚後半年，即赴大陸從事詐騙工作部分，固
      據證人蔡世玟到庭證稱：「之前我有聽原告提過被告在大
      陸從事詐騙集團的事情」等語（見本院94年6月15日言詞
      辯論筆錄），惟證人蔡世玟係根據原告之轉述而得知被告
      在大陸從事詐騙集團，並非親自所見聞者，故其證言尚難
      遽採為不利被告之認定。另本院依職權以網路查詢被告之
      入出境紀錄，結果顯示被告自89年起始出境，其後雖有多
      次入出境紀錄，惟於原告母親發現罹患癌症後，被告在台
      期間約有五個月之久（91年10月20日至92年3月19日），
      而於原告母親去世前，被告於92年1月23日即回台，嗣原
      告母親於92年3月13日去世後，於同年7月11 日始又出境
      ，佐以前揭證人蕭錦潭之證詞，顯然被告固多次往返台灣
      與大陸兩岸之間，惟於原告母親患病後至其去世前，被告
      亦儘可能在台與其作伴並照顧之；此外關於被告至大陸係
      從事詐騙工作乙節，原告並未能舉證以實其說，是原告主
      張被告婚後半年即赴大陸，兩造長期處於分居狀態，及被
      告在大陸從事詐騙集團工作等情，亦難採信。
　３、原告復主張被告經常以電話騷擾其生活，固據證人蔡世玟
      到庭證稱：「被告常常打電話來騷擾原告，打電話來都不
      講話，我住在澎湖原告住的地方的時候，就常常半夜被電
      話吵醒。」「我今年在澎湖原告那邊住了壹個多月，前幾
      年都斷斷續續住了十次左右，被告電話騷擾是在今年四月
      開始，原告有給我看通聯錄錄，原告說通聯的號碼是被告
      的。」等語，復經本院依職權向泛亞電信股份有限公司查
      詢被告所有之0000000000號行動電話之通聯紀錄，顯示於
      94年5、6月期間，被告確實經常有一日打十數通電話予原
      告之情形。惟觀之兩造係夫妻，並分居兩地，遇家中有事
      務或子女問題須處理時，被告急於連繫原告，與之協商，
      亦合常情，尚難謂係騷擾，原告執此為難以維持婚姻之事
      由，尚屬無據。原告再主張被告曾揚言帶小孩自殺等情，
      惟為被告所否認，並據證人陳美蘭到庭證述：「我是被告
      的朋友，也是同學，我是經由被告而認識原告。我沒有打
      電話跟原告說被告多次帶小孩吃安眠藥自殺，我也不知道
      原告的電話，也從來沒有打電話給原告。被告婆婆生病的
      時候，我有在賣精力湯，被告有跟我說要買精力湯給他婆
      婆，我有親自送到他們家裡去，錢是被告付的。我現在向
      被告分租房子，被告並沒有常常要鬧自殺，他的精神狀態
      也沒有因為打官司而受到影響，還是正常的上下班，小孩
      現在跟被告在一起，也是被告親自照顧小孩。」等語（見
      本院94年9月19日言詞辯論筆錄），足見被告並無精神狀
      態不佳，而欲攜子女自盡情事，反而盡心照顧原告之母及
      子女。原告此部分之主張，難認有理。
  ４、被告以其與原告之感情原尚屬融洽，偶爾還回帶全家一同
      出遊，亦曾於89年至90年間共同出香港、澳門，在孩子滿
      2歲時一家三口還拍攝全家福照片，又原告於91年7月至93
      年11月間之健保費，均由被告於台中民權路郵局135261號
      帳戶內之存款扣繳等語置辯，業據提出照片數幀，被告上
      開郵政存簿儲金簿影本在卷足憑，亦為原告所不否認；而
      原告母親去世前，並曾於交待後事之同時，留下「照貴、
      玉青、翔翔再見了，好好唯（維）繫這個家，我愛你們」
      之語句，情詞愷切，有原告提出之筆記本影本在卷可稽，
      參酌被告之前照顧原告母親之事實，足見被告對於兩造婚
      姻有所經營，並獲原告母親之認同，殷切盼望兩造家庭不
      致破碎。
（三）綜上所述，原告主張兩造經常吵架、被告婚後約半年即離
      家赴大陸，致使兩造長期分居、被告在大陸從事詐騙工作
      、被告電話騷擾原告、被告揚言帶子女自殺等情，既均經
      被告否認，原告復皆未舉證以實其說，依客觀之標準，尚
      難認為兩造婚姻已達於倘處於同一境況，任何人均將喪失
      維持婚姻意欲之程度，而屬難以維持。況且兩造婚後數月
      ，原告即因工作之故，前往澎湖居住，嗣自89年間起，被
      告亦赴大陸發展，導致兩造長期處於分居狀態，迄今原告
      仍住在澎湖，甚至將戶籍遷至澎湖，顯然無意與被告在台
      灣本島同住；反觀被告不但照顧原告之母及兩造所生幼子
      ，並一再表示希望原告返家團圓，不願離婚。是兩造雖於
      原告母親去世後，雖未再有同居事實逾2年，惟原告對於
      兩造分居等產生之婚姻破綻，縱認有達於不能維持婚姻之
      程度，亦應負較重之責任。揆諸前揭說明，原告依民法第
      1052條第2項規定請求判決離婚，為無理由，應予駁回。
五、本件事證已經明確，兩造其餘主張或陳述，於本件判決結果
    並無影響，不再一一論述。
六、訴訟費用負擔之依據：民事訴訟法第78條。
中　　華　　民　　國　　94　　年　　10　　月　　31　　日
                  家事法庭　　　法　官　陳宗賢
以上正本係照原本作成。
如對本判決上訴，須於判決送達後20日之不變期間內，向本院提
出上訴狀（須附繕本）。
中　　華　　民　　國　　94　　年　　10　　月　　31　　日
　　　　　　　　　　　　　　　　書記官
